【裁判字號】    97,交聲,14
【裁判日期】    970131
【裁判案由】    違反道路交通管理處罰條例聲明異議
【裁判全文】
臺灣基隆地方法院交通事件裁定          97年度交聲字第14號
原處分機關  交通部公路總局臺北區監理所基隆監理站
異  議  人
即受處分人  甲○○
上列異議人即受處分人因違反道路交通管理處罰條例案件，對於
交通部公路總局臺北區監理所基隆監理站於中華民國97年1 月8
日所為之裁決（原處分案號：基監字第裁42-C00000000號），聲
明異議，本院裁定如下：
    主  文
原處分撤銷。
甲○○不罰。
    理  由
一、原處分意旨略以：異議人即受處分人甲○○於民國96年12月
    10日下午3 時11分許，駕駛GV-647號營業貨運曳引車，行經
    臺北縣瑞芳鎮○○○○○路口，因所載貨物滲漏、飛散，為
    警依法舉發，核無不合，爰依道路交通管理處罰條例第30條
    第1 項第2 款、第63條第1 項第2 款之規定，裁處異議人罰
    鍰新臺幣（下同）3,000 元，並記違規點數2 點等語。
二、異議意旨則以其當時有緊密覆蓋帆布，並無所載貨物滲漏、
    飛散之情形，故向本院提出異議，求為撤銷原處分。
三、按汽車裝載時，所載貨物滲漏、飛散或氣味惡臭者，處汽車
    駕駛人3,000 元以上9,000 元以下罰鍰，並責令改正或禁止
    通行，道路交通管理處罰條例第30條第1 項第2 款定有明文
    。
四、經查：
    (一)邇來我國法院實務針對違反道路交通管理處罰條例聲明
        異議案件，時有援認：交通警員掣單舉發違反道路交通
        管理處罰條例所列之違規事實，本質上為行政處分，係
        公務員基於職務上權力，依法就特定之具體事件所為具
        公法上效果之單方行政行為，基於公務員為公法上行為
        具有公信力之原則，該行政處分當可被推定為合法、真
        正，其據以依法處分之事實認定亦為正確無誤，若謂公
        務員一切行政行為均需預留證據以證其實，則國家行政
        勢必窒礙難行，是以在舉發員警與受處分人間並無仇隙
        下，舉發員警當無設詞攀誣之理，因認舉發處分應屬正
        確無誤（臺灣高等法院85年度交抗字第185 號、86年度
        交抗字第11號、87年度交抗字第157 號、90年度交抗字
        第281 號裁定意旨均參照）等語，諒係援用所謂行政處
        分之「公定力」理論。然查，「公定力」乙詞係由日本
        公法學者美濃部達吉繼受德國公法學儒奧托麥耶（Otto
        Mayer）之 「行政處分自我確認理論」所創設之概念，
        意謂國家行為均受合法之推定，除有權機關撤銷或認定
        無效，任何人均不得否定其效力，其本質上係威權時代
        下以國家權威作為行政處分合法有效之基礎，顯與當代
        法治國理念明顯扞格。時至今日，傳統「公定力」理論
        早已為各民主法治先進國家所揚棄，亦為我國近代多數
        行政法學者所不採或變更內涵。蓋行政處分不受其瑕疵
        所影響，先認定其具有效力，再進行事後審查，應係基
        於交易安全與法律安定性之考量，不欲任何機關或人民
        可無視此一國家行為之存在，充其量僅係「有效推定」
        ，絕非「合法推定」。況道路交通管理處罰條例第87條
        既已明文賦予人民不服交通主管機關所為之處罰，得向
        管轄地方法院聲明異議，若謂員警掣單舉發交通違規之
        行政行為皆受合法、真正之推定，則交通違規案件聲明
        異議制度之存在有何實益？法院又何須介入進行司法審
        查？凡此可見援用前揭「公定力」理論之不妥。反之，
        若僅憑道路交通管理處罰條例第89條明文規定法院受理
        有關交通事件，準用刑事訴訟法之規定，認定前揭推定
        員警掣單舉發交通違規之行政行為合法、真正之說法，
        係推定受處分人（相當刑事訴訟程序中之被告）確有交
        通違規事實（有罪推定），而要求受處分人自證並無違
        規事實（自證無罪），而認有違刑事訴訟「無罪推定」
        原則，本院認亦係對於屬行政秩序罰之交通違規舉發處
        分之本質有所誤解。按交通違規之舉發可分為「當場舉
        發」及「逕行舉發」，由於逕行舉發之受處分人並無當
        場向舉發員警辯駁、陳述意見之機會，故現行法制就逕
        行舉發之條件多所設限。至於當場舉發交通違規事件，
        鑑於交通違規事實往往驟然而現、稍縱即逝，若硬性要
        求舉發員警不分違規情節，一律必須預留證據，俾便事
        後提出供法院審查，除有現實技術可行性之困難，勢將
        大幅提高交通管理之行政成本，並嚴重削弱道路交通管
        理之行政效能，此絕非立法者制定道路交通管理法規之
        本意。且舉發交通違規行為之處分亦屬行政行為，除應
        遵循公正、公開與民主之程序，確保依法行政之原則，
        以保障人民權益，如何同步提高行政效能，亦應一併兼
        顧（行政程序法第1 條規定參照），此亦係現行法制就
        若干類型之行政處分明文規定可免記明理由，或毋需給
        予當事人陳述意見機會等規定之所由設（行政程序法第
        97條、第103 條規定參照）。而所謂「準用」與「適用
        」有別，適用係完全依其規定而適用之謂，準用則衹就
        某事項所定之法規，於性質不相牴觸之範圍內，適用於
        其他事項之謂，即準用有其自然之限度（最高法院41年
        臺非字第47號判例意旨參照），是以刑事訴訟法就犯罪
        證據有關之規定中，與屬行政秩序罰之交通違規裁罰本
        旨不合之部分，固不在準用之列，惟若受處分人遭受舉
        發之交通違規事實，僅有舉發違反道路交通管理事件通
        知單及裁決書等書面資料可參，且上載情節顯有違背論
        理法則、經驗法則，乃至與認定事實不符（刑事訴訟法
        第155 條參照）等情，殊無僅以上開公定力理論，遽推
        認受處分人確有交通違規之事實。如此不啻自我貶損法
        院事後審查舉發交通違規處分之制度功能，猶有甚者，
        勢將降低交通主管機關提升取締交通違規技術及添購科
        技採證設備之誘因，終將侵蝕人民對於法秩序、乃至司
        法制度之信賴。
    (二)訊據異議人雖辯稱當時有緊密覆蓋帆布，然依臺北縣政
        府警察局瑞芳分局瑞濱派出所警員乙○○之證述，異議
        人當時車上帆布並未緊密覆蓋（97年1 月30日訊問筆錄
        參照），核與卷附採證照片「圖二」所示情節相符，異
        議人亦自承當時帆布覆蓋情形如前揭照片所示，則異議
        人當時所載運之廢土並未以帆布緊密覆蓋乙節，固堪認
        定屬實。惟查，依卷附舉發違反道路交通管理事件通知
        單「違規事實」欄所載「載運廢土，未緊密覆蓋帆布，
        恐有滲漏、飛散之虞」等語，則異議人所載貨物當時究
        竟有無滲漏、飛散，即屬不明；參以舉發員警乙○○證
        稱其並未目睹異議人所載貨物沿途滲漏、飛散之情形，
        攔停舉發係因異議人未緊密覆蓋帆布，並未沿途尋找異
        議人之掉落物等語（同上訊問筆錄參照），足見舉發員
        警當時並未針對異議人所載貨物有無滲漏、飛散之情形
        進行採證，則本件並無證據足以證明異議人有原處分意
        旨所稱之違規事實，故異議人辯稱其所載貨物並無滲漏
        、飛散，非無所據。
    (三)至異議人未緊密覆蓋帆布，固有可能使所載貨物滲漏、
        飛散，惟道路交通管理處罰條例第30條第1 項第2 款係
        針對實際上已造成所載貨物滲漏、飛散之駕駛人而為裁
        罰，並非處罰危險犯，僅以「未緊密覆蓋帆布，恐有滲
        漏、飛散之虞」作為裁罰依據，即有未合。綜上所陳，
        本件異議人雖未緊密覆蓋帆布，然並無證據證明其所載
        貨物有滲漏、飛散之情形，原處分機關未察，進而爰引
        首揭規定對異議人加以裁罰，即難認允治；異議人以前
        詞為由，向本院提出異議，即有理由，爰撤銷原處分，
        並由本院另為異議人不罰之諭知。
據上論斷，應依道路交通案件處理辦法第20條，裁定如主文
中    華    民    國    97    年    1     月    31    日
                    交通法庭法  官  楊皓清
以上正本證明與原本無異。
對於本件裁定如有不服，應於收受送達後5 日內，向本院提出抗
告書狀，敘述抗告之理由，抗告於臺灣高等法院。
中    華    民    國    97    年    1     月    31    日
                            書記官  盧鏡合


司法院資訊處製作；財團法人民間司法改革基金會備份。
